【裁判字號】    95,非抗,606
【裁判日期】    951229
【裁判案由】    拍賣抵押物
【裁判全文】
臺灣高等法院臺中分院民事裁定  95年度非抗字第606號
    抗  告  人  甲○○
    代  理  人  王乃民律師
    複 代理 人  丙○○
    相  對  人  馬來西亞商德義第一資產管理股份有限公司
                台灣分公司
    法定代理人  乙○○
上列當事人間拍賣抵押物事件，抗告人對於台灣台中地方法院於
民國95年10月27日所為95年度抗字第270號裁定提起抗告，本院
裁定如下：
      主  文
抗告駁回。
抗告程序費用由抗告人負擔。
      理  由
一、按對於非訟事件抗告法院之裁定再為抗告，僅得以其適用法
    規顯有錯誤為理由，並經原法院之許可者為限。前項許可，
    以原裁定所涉及之法律見解具有原則上重要性者為限。民事
    訴訟法第436條之3第3項、第4項及第436條之6之規定，於第
    3項之抗告準用之，非訟事件法第45條、第46條定有明文。
    本件抗告人對於抗告法院駁回其抗告之裁定，提起再抗告，
    係以：馬來西亞商德義第一資產管理股份有限公司台灣分公
    司雖係馬來西亞商德義第一資產管理股份有限公司分設之獨
    立機構，然本件就形式上觀之，顯非分公司就其業務範圍內
    之事項涉訟，故其應無當事人能力。而提起本件拍賣抵押物
    聲請者，為相對人馬來西亞商德義第一資產管理股份有限公
    司台灣分公司，形式上其非系爭抵押權設定登記名義人，不
    得聲請拍賣抵押物。且該分公司之法定代理人於抗告程序中
    即已變更為「乙○○」，原法院未依法停止訴訟程序待其承
    受訴訟，即逕予裁定，亦屬違誤；況自形式上觀之，無從認
    相對人或其前手確有將債權讓與一事通知抗告人，原審率認
    相對人有抵押債權，亦有違誤，所涉及之法律見解具有原則
    上重要性云云等語，為其論據。
二、惟查，當事人能力係指於民事訴訟程序得以自己名義向法院
    請求為保護私權之人或相對人，法人之分支機構，實際上僅
    為法人之機關，原固無當事人能力可言，實務上為遷就社會
    之需要，在一定條件之下，承認法人之分支機構亦有當事人
    能力。又法人之分支機構有一定之名稱、組織、目的及獨立
    之業務者，享有當事人能力者，如因其業務範圍內之事項涉
    訟者，應認該分支機構亦有當事人能力。最高法院著有40年
    台上字第105號判例、73年台上字第58號判決足參。本件相
    對人所屬之總公司已經為國內主管機關准許登記，並為分公
    司設立之登記，有外國公司變更登記表附卷足按，稽之上開
    說明，相對人自有當事人能力。至土地登記簿謄本或他項權
    利証明書上之抵押權人固載為「馬來西亞商德義第一資產管
    理股份有限公司」，而非為分公司之相對人，惟相對人既為
    「馬來西亞商德義第一資產管理股份有限公司」之在台灣之
    分公司，而本件抵押權設定及標的物均在台灣，而非本公司
    所在地，自應認相對人係就其業務範圍內之事項涉訟，相對
    人自有當事人能力，且形式上亦為適格之當事人。此與抗告
    人所舉高等法院84年度抗字第325號判決，係指總公司與分
    公司均在台灣，以分公司名義對總公司名義之抵押權聲請拍
    賣抵押物事件，尚不能認係分公司之業務範圍不同。至抗告
    人所提出之最高法院88年台上字第1431號判決，雖認：總公
    司為消費借貸之主體時，對分公司提起消極確認之訴，因分
    公司非契約之主體，故訴訟之結果難以除去當事人之危險，
    應無確認之訴等語。此係確認之訴，與本件非訟事件情況不
    同；況該判決亦認現行判例均從寬認定分公司就其業務範圍
    內之事項涉訟時有當事人能力，惟所謂「就其業務範圍內之
    事項」，應依訴訟標的之法律關係觀察等語。本件抵押權登
    記名義人固為總公司，惟受讓抵押債權及抵押權者為相對人
    即「馬來西亞商德義第一資產管理股份有限公司台灣分公司
    」，有債權讓與聲明書、債權讓與通知函、回執等附卷足稽
    ；況他項權利移轉契約書上所載之新抵押權人固為「馬來西
    亞商德義第一資產管理股份有限公司」，惟其上所用印信卻
    為「馬來西亞商德義第一資產管理股份有限公司台灣分公司
    」，已足堪認相對人實為受讓抵押債權之契約主體，其提起
    本件拍賣抵押物裁定，亦係執行職務之範圍之事項。至經濟
    部商業司79年9月14日經台商(五)發字第217057號函釋內容固
    謂理論上分公司為公司整體人格之一部，是外國分公司非獨
    立之外國法人云云。惟該函檡內容仍認外國公司經認許後，
    法律上權利義務，除法律另有規定外，與中國公司同。是抗
    告人執上開函釋謂本件相對人無當事人能力云云，即非可採
    。
三、再者，本件抗告人於95年7月3日對台灣台中地方法院95年拍
    字第622號拍賣抵押物裁定提起抗告，相對人之法定代理人
    於95年7月6日由「莫杰麒」變更為「乙○○」，惟該二審裁
    定未查，仍於該院95年抗字第270號案件於95年9月26日以「
    莫杰麒」為相對人法定代理人而駁回抗告人之抗告。惟本件
    係非訟事件，抗告法院復未於95年9月26日裁定前對相對人
    通知為任何訴訟行為，無礙相對人行使、防禦權利，不生訴
    訟程序未為合法通知或違反民事訴訟法第170條應停止訴訟
    程序之問題。且就台灣台中地方法院95年度抗字第270號裁
    定固有未對相對人之當時真正法定代理人乙○○送達，致有
    未為合法送達之問題，惟此並不影響裁定本身之合法、有效
    性。是原裁定認抗告人對駁回其抗告之裁定再為抗告，不應
    准許，裁定駁回抗告人之再抗告，經核並無違誤。抗告論旨
    ，指摘原裁定為不當，聲明廢棄，為無理由, 應予駁回。
四、據上論結，本件抗告為無理由，依非訟事件法第46條、第21
    條第2項、民事訴訟法第495條之1第1項、第449條第1項、第
    95 條、第78條，裁定如主文。
中    華    民    國    95    年    12    月    29    日
                  民事第六庭    審判長法  官  袁再興
                                      法  官  陳賢慧
                                      法  官  吳惠郁
以上正本係照原本作成。
不得再抗告。
                                      書記官  江玉萍
中    華    民    國    96    年    1     月     4    日
                                                      C


司法院資訊處製作；財團法人民間司法改革基金會備份。
